臺北高等行政法院判決
　　　　　　　　　　　　　93年度訴字第00049號
　　　　　　　　　　　　　94.
原　　　告　甲○○
被　　　告　經濟部
代　表　人　乙○○部長）住同.
訴訟代理人　戊○○
　　　　　　丁○○
　　　　　　己○○
上列當事人間因水利法事件，原告不服行政院中華民國92年11月
18日院臺訴字第0920090902號訴願決定，提起行政訴訟。本院判
決如下：
　　主  文
訴願決定及原處分均撤銷。
訴訟費用由被告負擔。
　　事  實
一、事實概要：
    原告於92年4月8日被查獲在南投縣水里鄉○○段濁水溪河川
    區域內堆置土石，違反水利法第78條之1第3款規定，被告機
    關經濟部乃依同法第92條之2第7款及第93條之4規定，以92年
    4月21日經授水字第09220245370號處分書處原告罰鍰新臺幣
   （下同）100萬元，並限於92年5月15日前回復原狀、拆除、清
    除、廢止違禁設施。原告不服，提起訴願，遭決定駁回，遂
    提起本件行政訴訟。
二、兩造聲明：
　　(一)原告聲明求為判決：1.訴願決定及原處分均撤銷。
                        2.訴訟費用由被告負擔。
　　(二)被告聲明求為判決：1.駁回原告之訴。
                        2.訴訟費用由原告負擔。
三、兩造之爭點：被告機關依水利法第92之2第7款及第93條之4
                規定處原告新台幣100萬元，並限於92年5月15
                日前回復原狀、拆除、清除、廢止違禁設施，
                是否適法？
　　(一)原告主張之理由：
      1.緣本件被告機關以原告在河川區域內未經申請許可堆置
        土石，因而以原告違反水利法第78條之1第3款規定處罰
        鍰新台幣100萬元整，因此，本件首應審酌者應為「原告
        究竟有無被告所稱將他處土石運至系爭河川地堆置」之
        事實，此為本案之首要爭點。
      2.按「河川區域內之下列行為應經許可：三、採取或堆置
        土石。」，水利法第78條之1將「採取」與「堆置」並列
        ，在立法解釋上應指堆置行為與採取之行為相當，始足
        構成該規定所欲處罰之堆置行為，倘係屬合法採取使用
        土地之行為或因整地過程所產生之必然行為，則非水利
        法所稱之堆置行為。
      3.次按，「採取土石，應依本法取得土石採取許可。但下
        列情形，不在此限：一、採取少量土石供自用者。二、
        實施整地及工程就地取材者。」土石採取法第3條第1項
        訂有明文，因此倘係前開之整地行為則依法不須向被告
        機關申請，經查本件原告並無被告所稱之堆置行為，原
        告係在該地進行整地工作，該地堆放之土石均係原告在
        該地因整地所刮除之土石及原來留置於該處之土石，並
        非原告從他處所載運來該處堆置之土石，茲因該地之地
        貌本即崎嶇不平，大多數之土石原為該地所放置，原告
        因整地所刮除之土石僅屬少數，被告機關認原告係自他
        處載運載土石來堆置，惟被告並無積極證據可資證明，
        尤其該地究竟有哪些土石係被告所稱之自他處載來堆置
        ？被告均無任何證據可資證明，顯然被告機關所為之處
        分即有不憑證據之違法，則被告之處分即與事實不符。
      4.又查，原告係佃農，因擬於該河川區域埋管引水種植蔬
　　　　菜，故僱請怪手司機丙○○至現場整地，現場查獲之土
  　　　石，係整地所堆置，並非他處載運而來；原告確未自他
        處載運土石堆至於該處，原告僅在該地進行整地工作，
        該地所放置之土石係整地過程所必須之行為，原告確實
        係在該地進行整地工作，被告雖認原告係進行整地行為
        ，則對於整地過程所必要之刮除及堆放行為，何能遽認
        原告所為屬水利法所稱之堆置行為？依事實所載原告並
        未有被告所稱之相當於採取土石之堆置行為，被告對此
        未予詳察逕為處分，顯有不當。退步言縱令原告之行為
        有何違反水利法之處，則原告所為應係第78條第5款規定
        之挖掘等之使用行為，再者對岸之台16線公路沿線數家
        砂石場盡位於河川區域內，所堆置之土石尤如山丘，卻
        未受違法堆置之處分，故被告機關之認定顯有不當，懇
        請鈞院明鑒。
      5.末按，「當事人主張事實，須負舉證責任，倘其所提出
        之證據不足為主張事實之證明，自不能認其主張之事實
        為真實。又行政官署對於人民有所處罰，必須確實證明
        其違法事實。倘無法確實證明違法事實之存在，其處罰
        即不能認為合法」。最高行政法院39年判字第2號判例可
        資參照，本件被告機關並無任何積極證據可資證明原告
        係在該地堆置，依前開判例意旨觀之，本件原處分顯有
        不當，而無以維持。
　　(二)被告主張之理由：
      1.緣原告於南投縣水里鄉○○段濁水溪河川區域內堆置砂
        石，經本部水利署第四河川局巡防人員於92年4月8日下
        午14時查獲，因已違反水利法第78條之1第3款規定，本
        部爰依同法第92條之2規定，以92年4月21日經授水字第
        09220245370號處分書，處以罰鍰新臺幣100萬元整，並
        限於92年5月15日前回復原狀，訴願人不服乃提起訴願。
        案經行政院92年11月18日院臺訴字第0920090902號訴願
        決定駁回，原告不服再提本行政訴訟。
      2.依水利法第78條之1第3款規定，河川區域內採取或堆置
        土石，應經許可始得為之，其有違反者，應依水利法第
        92條之2第7款規定處新臺幣100萬元以上500萬元以下罰
        鍰。
      3.有關原告陳述理由三及四：「…原告並無被告所稱之堆
        置行為，原告係在該地進行整地工作，該地所堆放之土
        石均係原告在該地因整地所刮除之土石及原來留置於該
        處之土石，並非原告從他處所載來該處堆置之土石…」
        一節，本部說明如下：
        (1)查原告未經許可擅在南投縣水里鄉○○段濁水溪河川
          區域內公有地堆置土石，於92年4月8日為本部水利署
          第四河川局人員查獲，並經原告於取締紀錄上簽名捺
          印在案，有現場取締紀錄、照片及位置圖可稽。
        (2)案現場堆置土石數量估約307立方公尺，除少部分係整
          地作業刮除之土石外，其餘絕大部分係他處運往該處
          堆置，由現場照片可知，經整地刮平之地方，土壤含
          石量相當少，而堆置於旁之土石堆，則含石量相當高
          ，顯然該土石堆非如原告所稱全係整地刮除之土石。
    　　　且現場有輪痕，土石又呈鬆方。
        (3)綜上，原告於河川區域內未經許可堆置土石之行為，
          已甚為明確，本部依法所為處分，並無不當。
      4.綜上所陳，本案基於維護河川正常機能及河防安全之河
        川管理需要，依法所作處分及訴願決定，並無違誤，原
        告主張為無理由，爰請判決如被告之聲明，以維法理，
        確保維護河防安全。
　　理  由
一、本件被告代表人原為林義夫，訴訟中變更為乙○○，業據被
    告新任代表人提出承受訴訟狀聲明承受訴訟，核無不合，應
    予准許。
二、按「河川區域內之下列行為應經許可：……三、採取或堆置
    土石。……五、挖掘、埋填或變更河川區域內原有形態之使
    用行為。…」92年2月6日修正公布水利法第78條之1第3款及
    第5款定有明文；又「有下列情形之一者，處新臺幣一百萬元
    以上五百萬元以下罰鍰：……七、違反第七十八條之一第三
    款、第七十八條之三第二項第三款規定，未經許可採取或堆
    置土石者。」、「有下列情形之一者，處新臺幣十萬元以上
    五十萬元以下罰鍰：……七、違反第七十八條之一第五款、
    第七十八條之三第二項第五款規定，挖掘、埋填或變更河川
    區域或排水設施範圍內原有形態之使用行為者。」分別為同
    法第92-2條第7款及第93-2條第7款所明定。另依同法第93-4
    條規定：「違反第四十六條、第四十七條、第五十四條之一
    、第六十三條之三、第六十三條之五、第六十五條、第七十
    八條、第七十八條之一、第七十八條之三規定者，主管機關
    得限期令行為人回復原狀、拆除、清除或適當處分其設施或
    建造物；屆期不遵行者，得按日連續處新臺幣一萬元以上五
    萬元以下之罰鍰。」
三、本件被告以原告於92年4月8日被查獲在南投縣水里鄉○○段
    濁水溪河川區域內堆置土石，違反水利法第78條之1第3款規
    定，乃依同法第92條之2第7款及第93條之4規定，以92年4月
    21日經授水字第09220245370號處分書處原告罰鍰100萬元，
    並限於92年5月15日前回復原狀、拆除、清除、廢止違禁設施
    ，原告不服，提起訴願，遭決定駁回，循序起訴意旨略以：
    本件爭點為原告究竟有無被告所稱將他處土石運至系爭河川
    地堆置之事實，原告並無被告所稱之堆置行為，原告係在該
    地進行整地工作，該地堆放之土石均係原告在該地因整地所
    刮除之土石及原來留置於該處之土石，並非原告從他處所載
    運至該處堆置之土石，被告並無積極證據可證原告係自他處
    載土石來堆置，被告所為之處分與事實不符且有不憑證據之
    違法；縱令原告之行為有何違反水利法之處，則原告所為應
    係第78條第5款規定之挖掘等之使用行為，再者對岸之台16線
    公路沿線數家砂石場盡位於河川區域內，所堆置之土石尤如
    山丘，卻未受違法堆置之處分，故原處分及訴願決定於法有
    違，應予撤銷等語。
四、按「當事人主張事實，須負舉證責任，倘其所提出之證據，
    不足為主張事實之證明，自不能認其主張之事實為真實。又
    行政官署對於人民有所處罰，必須確實證明其違法之事實。
    倘不能確實證明違法事實之存在，其處罰即不能認為合法。
    」有改制前行政法院39年判字第2號判例要旨可資參照。本件
    被告認定原告自他處載運土石至系爭河川區域堆置，遂以其
    違反水利法第78條之1第3款未經許可，於河川區域內堆置土
    石之規定，乃依同法第92條之2第7款及第93條之4規定處罰原
    告，固非無見；惟查原告主張伊係佃農，因擬於該河川區域
    埋管引水種植蔬菜，故僱請怪手司機丙○○至現場整地，現
    場查獲之土石，係整地所堆置，並非他處載運而來各情，業
    據其提出身份證影本、購買水泥管發票、國立臺灣大學農學
    院實際林管理處與墾民合作造林契約書、南投縣信義鄉神木
    村辦公處證明書、南投縣信義鄉農會運銷戶個人對帳單等件
    為證；又證人丙○○到庭結證略稱因原告要種菜，僱伊開挖
    土機至現場整地並埋涵管，因現場高低不平，要整平才能種
    植，卷附現場照片所攝土堆即係伊現場整理的，現場有輪痕
    係因伊開小台車載涵管至現場所產生之痕跡等語（見本院94
    年3月29日準備程序筆錄）；被告訴訟代理人亦陳明當時至現
    場時確有看到丙○○，後來至派出所詢問時，方知係原告請
    證人至現場整地，當初現場巡察時確有挖土機在現場作業且
    由證人丙○○駕駛等情屬實（見本院94年3月29日準備程序筆
    錄）；另參以現場照片所示，該處堆置之土石，數量非鉅（
    被告估約307立方公尺），實難徒憑堆置土石呈鬆方情形或現
    場有輪痕等推認係他處載運而來；綜情以觀，堪認原告主張
    現場查獲之土石，係整地所堆置，並非他處載運而來之情可
    採。
五、原告未經許可於河川區域內僱用挖土機整地之行為，核係水
    利法第78條第5款所定挖掘、埋填或變更河川區域內原有形態
    之使用行為；而非水利法第78條之1第3款未經許可，於河川
    區域內堆置土石之行為；揆諸首揭規定，原告未經許可，擅
    自於河川區域整地之行為，應依同法第93-2條第7款規定處罰
    （罰鍰額度為10萬元以上50萬元以下），而非依同法第92 條
    之2第7款規定（罰鍰額度為100萬元以上500萬元以下）處罰
    。是被告認定原告自他處載運土石至現場河川區域堆置，乃
    以其違反水利法第78條之1第3款規定，依同法第92條之2第7
    款及第93條之4規定，以92年4月21日經授水字第09220245370
    號處分書處原告罰鍰100萬元，並限於92年5月15 日前回復原
    狀、拆除、清除、廢止違禁設施，容有違誤；訴願決定未予
    糾正，亦有未洽，原告請求撤銷，自屬有理，應予准許，爰
    撤銷訴願決定及原處分，由原處分機關另為適法之處理。
六、兩造其餘主張陳述，於判決結果不生影響，無庸一一論列，
    併予敘明。
據上論結，本件原告之訴為有理由，爰依行政訴訟法第98條第3項
前段，判決如主文。
中    華    民    國     94    年    5    月   12     日
                  第六庭審判長法  官   林樹埔
                              法  官　 曹瑞卿
                              法  官　 許瑞助
上為正本係照原本作成。
如不服本判決，應於送達後20日內，向本院提出上訴狀並表明上
訴理由，如於本判決宣示後送達前提起上訴者，應於判決送達後
20日內補提上訴理由書（須按他造人數附繕本）。
中    華    民    國     94    年    5    月   12     日
                              書記官   吳芳靜
